ACORDAO-COMPLETO-2355994

ACÓRDÃO 6781/2019 ATA 27/2019 - SEGUNDA CÂMARA

VISTOS, relatados e discutidos os embargos de declaração interpostos por Adalberto Leme de Andrade contra o Acórdão 2935/2019-TCU-Segunda Câmara, por meio do qual o Tribunal julgou as suas contas irregulares, condenou-o em débito e aplicou-lhe multa, 
ACORDAM os Ministros do Tribunal de Contas da União, reunidos em Sessão da Segunda Câmara, diante das razões expostas pelo Relator e com fundamento nos arts. 32, inciso II, e 34 da Lei 8.443/1992, em:
9.1. conhecer dos embargos de declaração para, no mérito, rejeitá-los;
9.2.  dar ciência desta deliberação ao embargante e ao interessado.

Embargos de declaração interposto pelo recorrente contra decisão do Tribunal que julgou as suas contas irregulares, condenou-o em débito e aplicou-lhe multa.

Segunda Câmara

Município de Sandolândia - TO.

3. Interessados/Responsáveis/Recorrentes:
3.1. Interessados: Fundo Nacional de Desenvolvimento da Educação (00.378.257/0001-81); Município de Sandolândia - TO (37.344.355/0001-08).
3.2. Responsáveis: Adalberto Leme de Andrade (XXX.644.738-XX); Silvinha Pereira da Silva (XXX.284.461-XX).
3.3. Recorrente: Adalberto Leme de Andrade (XXX.644.738-XX).

13.1. Ministros presentes: Ana Arraes (Presidente), Augusto Nardes (Relator) e Raimundo Carreiro.
13.2. Ministro-Substituto convocado: André Luís de Carvalho.

AUGUSTO NARDES

Ministro Augusto Nardes.

Trata-se de embargos de declaração interpostos por Adalberto Leme de Andrade contra o Acórdão 2935/2019-TCU-Segunda Câmara, por meio do qual o Tribunal julgou as suas contas irregulares, condenou-o em débito e aplicou-lhe multa.
2.	A peça recursal foi vazada, em essência nos seguintes termos:
"Nota-se, que o acórdão é omisso, obscuro e contraditório.
- DAS CONTRADIÇÕES OMISSÕES E OBSCURIDADE: 
Cabe aqui ressaltar que o eminente Relator reconhece que a obra ao tempo da defesa do embargante estava quase concluída. Entretanto, a gestora atual (ao tempo do fato) , não alimentou o sistema e nem prestou as contas, ônus que lhe competia. 
A obra objeto do convênio com o Fundo Nocional de Desenvolvimento da Educação foi totalmente concluída, com a ausência da prestação de contas final por omissão da atual gestora, que de forma velada se omite de prestá-las. 
Daí ressai o entendimento de creditar punição ao embargante pelas irregularidades é inconcebível, pois não há liame. 
Condenar o embargante ao pagamento dos valores RS 658.145,74 (08/11/2010) , 329.072,87 (24/01/2012) e 329.072,87 (11/06/2012) , é absolutamente abusiva, posto que, o objeto do convênio foi cumprido integralmente com a conclusão da obra, objeto do Convênio nº 700.056/2010, celebrado com o Prefeitura Municipal de Sandolândia/TO e o Programa Nacional de Reestruturação e Aparelhagem da Rede Escolar Pública de Educação Infantil - PROINFÂNCIA.
Denota-se que o acórdão enseja enriquecimento ilícito em favor da União, pois como já dito, o objeto do convênio foi executado na sua totalidade, não há, portanto, de impor condenação a pessoa do embargante.
 (...) 
Assim, há que se exigir que o Juízo complete o acórdão para dizer como chegou à conclusão, pela análise do consubstanciado nos autos, uma vez que o embargante quando concluiu o seu mandato a obra objeto do convênio estava bem adiantada, ou seja, com mais de 85% pronta, com dinheiro em caixa, portanto, pelo o atraso e ausência de prestação de contas deveria responder a atual gestora. 
O fato é curioso, pois no âmbito da Justiça Federal, o embargante foi eximido de responsabilização. É fato incontroverso, a execução física do objeto do convênio, comprova que os recursos foram aplicados corretamente, com isso, falar em devolver os valores do convênio, torna claro a busca de vantagem econômico em favor do União, pois os recursos que lhe foram repassados e a consecução do objeto afastam a cobrança. 
A comprovação de que a obra foi concluída, e não entrou em funcionamento por culpa do atual gestor municipal a quem compete agora prestar contas, nos termos do parágrafo único do art. 70 da Constituição Federal.
Art. 70. A fiscalização contábil, financeira, orçamentária, operacional e patrimonial da União e das entidades da administração direta e indireta, quanto à legalidade, legitimidade, economicidade, aplicação das subvenções e renúncia de receitas, será exercida pelo Congresso Nacional, mediante controle externo, e pelo sistema de controle interno de cada Poder. 
Parágrafo único. Prestará contas qualquer pessoa física ou jurídica, pública ou privada, que utilize, arrecade, guarde, gerencie ou administre dinheiros, bens e valores públicos ou pelos quais a União responda, ou que, em nome desta, assuma obrigações de natureza pecuniária.
No voto, eminente Relator anotou: 
10. Em primeiro lugar, o responsável não trouxe aos autos elementos que pudessem ser apreciados pelo Tribunal a título de prestação de contas do convênio em questão, tampouco logrou demonstrar a conclusão do objeto conveniado e o benefício gerado à população do município, havendo alegado que 'estaria faltando muito pouco para a obra ser concluída'.
11. Pelo contrário, o exame técnico evidencia que foram executados 72.35% da obra conveniado, que tal objeto foi realizado fora das especificações constantes do plano de trabalho (peça 28. p.17) e que a parcela executada se mostra insuscetível de aproveitamento futuro em benefício da comunidade, havendo configurado desperdício de dinheiro público, o que determina o ressarcimento integral do valor conveniado. 
12. Ainda ele acordo com a unidade técnica, as fotografias apresentadas a título de comprovação da realização do objeto do convênio não se prestam a tal desiderato, tendo em vista que se encontram desacompanhadas ele elementos mais robustos de prova, de modo a demonstrar o nexo ele causalidade entre as despesas realizadas e os recursos federais transferidos. 
13. Ademais, registro que a responsabilidade solidária de ambos os gestores foi adequadamente configurada no exame técnico, com supedâneo no fato de que ambos os gestores geriram parte dos recursos transferidos sem, entretanto, entregarem o objeto do convênio e sequer a documentação a título de prestação de contas. 
14. Por fim, anuo à conclusão da SecexTCE de que não se identificam dos autos elementos que permitam reconhecer a ocorrência da boa-fé dos responsáveis devendo o Tribunal proferir, desde logo, o julgamento pela irregularidade das contas.
Nota-se que o eminente Relator desprezou fotografias com as quais demonstrou o estado da obra, mesmo assim foi desprezado para o desiderato processual, mostrar a verdade material e situação fática da construção. 
É contraditória a decisão, flagrante confisco posto que determina a devolução da quantia de RS 1.316.291,48, quando é fato notório sua aplicação na construção. 
- CONCLUSÃO: 
Pelo exposto, pede o acolhimento dos presentes embargos a fim de que o Juízo complete o r. acórdão para dizer o seguinte: para afastar a obrigação do embargante a ressarcir os valores RS 658.145,74 (08/11/2010) , 329.072,87 (24/01/2012) e 329.072,87 (11/06/2012) , tendo em vista o integral cumprimento do objeto do Convênio nº 700.056/2010, celebrado com a Prefeitura Municipal de Sandolândia/TO e o Programa Nacional de Reestruturação e Aparelhagem da Rede Escolar Pública de Educação Infantil - PROINFÂNCIA, com isso complete o acórdão embargado."
É o relatório.

Raphael Lemos Brandão (OAB/TO 7448).

Não atuou.

TOMADA DE CONTAS ESPECIAL. CONSTRUÇÃO DE ESCOLA NO ÂMBITO DO PROGRAMA NACIONAL DE REESTRUTURAÇÃO E APARELHAGEM DA REDE ESCOLAR PÚBLICA DE EDUCAÇÃO INFANTIL - PROINFÂNCIA. OMISSÃO NO DEVER DE PRESTAR CONTAS. NÃO CUMPRIMENTO DO OBJETO. CITAÇÃO. CONTAS IRREGULARES. DÉBITO. MULTA. EMBARGOS DE DECLARAÇÃO. CONHECIMENTO. REJEIÇÃO.

TOMADA DE CONTAS ESPECIAL (TCE)

não atuou.

Trago ao colegiado embargos de declaração interpostos por Adalberto Leme de Andrade contra o Acórdão 2935/2019-TCU-Segunda Câmara, por meio do qual o Tribunal julgou as suas contas irregulares, condenou-o em débito e aplicou-lhe multa.
2.	O recurso merece ser conhecido porque atendidos os pressupostos de admissibilidade aplicáveis à espécie.
3.	Desta feita, o embargante alega que o acórdão é omisso, obscuro e contraditório.
4.	A título de omissão, o embargante aponta que o relator reconheceu que ao tempo de sua defesa a obra estava quase concluída, que a ausência de prestação de contas teria sido responsabilidade do prefeito sucessor, que não haveria liame em responsabilizá-lo pelas irregularidades apontadas nos autos e que estaria ocorrendo enriquecimento ilícito da União.
5.	Diante esses elementos, exige que o Juízo complete o acórdão para dizer como chegou à conclusão, uma vez que o embargante quando concluiu o seu mandato a obra objeto do convênio estava bem adiantada, ou seja, com mais de 85% pronta, com dinheiro em caixa, portanto, pelo atraso e ausência de prestação de contas deveria responder a atual gestora. 
6.	Aponta, ainda, como omissão, o fato de o relator ter desprezado fotografias com as quais demonstrou o estado da obra, não permitindo mostrar a verdade material e a situação fática da construção.
7.	Ocorre que o embargante alega os elementos retro mencionados e ao mesmo tempo reproduz excerto do voto deste Relator que demonstra que essas questões foram examinadas por ocasião da prolação da decisão atacada, veja-se:
"No voto, eminente Relator anotou:
10. Em primeiro lugar, o responsável não trouxe aos autos elementos que pudessem ser apreciados pelo Tribunal a título de prestação de contas do convênio em questão, tampouco logrou demonstrar a conclusão do objeto conveniado e o benefício gerado à população do município, havendo alegado que 'estaria faltando muito pouco para a obra ser concluída'.
11. Pelo contrário, o exame técnico evidencia que foram executados 72.35% da obra conveniado, que tal objeto foi realizado fora das especificações constantes do plano de trabalho (peça 28. p.17) e que a parcela executada se mostra insuscetível de aproveitamento futuro em benefício da comunidade, havendo configurado desperdício de dinheiro público, o que determina o ressarcimento integral do valor conveniado. 
12. Ainda ele acordo com a unidade técnica, as fotografias apresentadas a título de comprovação da realização do objeto do convênio não se prestam a tal desiderato, tendo em vista que se encontram desacompanhadas ele elementos mais robustos de prova, de modo a demonstrar o nexo ele causalidade entre as despesas realizadas e os recursos federais transferidos. 
13. Ademais, registro que a responsabilidade solidária de ambos os gestores foi adequadamente configurada no exame técnico, com supedâneo no fato de que ambos os gestores geriram parte dos recursos transferidos sem, entretanto, entregarem o objeto do convênio e sequer a documentação a título de prestação de contas. 
14. Por fim, anuo à conclusão da SecexTCE de que não se identificam dos autos elementos que permitam reconhecer a ocorrência da boa-fé dos responsáveis devendo o Tribunal proferir, desde logo, o julgamento pela irregularidade das contas."
8.	É dizer, todas as questões que foram suscitadas como possíveis omissões foram contempladas no exame técnico, registradas no instrução da Secretaria de Controle Externo de Tomadas de Contas Especial e reproduzida no relatório que antecedeu o meu voto naquela assentada, bem como do próprio voto, conforme excerto reproduzido pelo embargante e que faço registrar no item 7, acima.
9.	Como contradição, o recorrente aduz que a decisão representa flagrante confisco, posto que determina a devolução da quantia de R$ 1.316.291,48, quando seria fato notório a sua aplicação na construção.
10.	No entanto, verifico que inexiste a alegada contradição, uma vez que o exame técnico por mim acolhido e incorporado em minhas razões de decidir analisa adequadamente as circunstâncias que determinaram a responsabilização solidária do embargante com a prefeita sucessora pelo dano imputado ao erário, não havendo que se falar em confisco ou enriquecimento sem causa da administração, uma vez que o dano apontado decorreu de não aproveitamento social da obra, inobstante a execução de parcela expressiva na gestão do recorrente, muito em virtude de vícios na execução a seu próprio cargo.
TCU, Sala das Sessões Ministro Luciano Brandão Alves de Souza, em 6 de agosto de 2019.
Ministro JOÃO AUGUSTO RIBEIRO NARDES 
Relator